【裁判字號】    96,上易,1323
【裁判日期】    970724
【裁判案由】    妨害名譽
【裁判全文】
臺灣高等法院刑事判決                96年度上易字第1323號
上  訴  人    臺灣台北地方法院檢察署檢察官
上  訴  人    丙○○
即  被  告
                        樓
選任辯護人    林帥孝律師
上列上訴人因被告妨害名譽案件，不服臺灣臺北地方法院九十六
年度易字第四九一號，中華民國九十六年五月廿三日第一審判決
（起訴案號：臺灣臺北地方法院檢察署九十五年度偵字第二四七
七二號），提起上訴，本院判決如下：
    主  文
原判決撤銷。
丙○○無罪。
    理  由
一、本案公訴意旨詳如原聲請簡易判決處刑書所載（如附件）。
二、按犯罪事實應依證據認定之，無證據不得認定犯罪事實，刑
    事訴訟法第一百五十四條第二項定有明文。又公訴案件犯罪
    證據之蒐集，及提起公訴後，對犯罪事實之舉證責任及指出
    證明之方法，均屬公訴人之職責，原則上法院僅於當事人之
    主張及舉證範圍內進行調查證據，其經法定程序調查證據之
    結果，認已足以證明犯罪事實時，始得為犯罪事實之認定。
    若其為訴訟上之證明，於通常一般人仍有合理之懷疑存在，
    尚未達於可確信其真實之程度者，在該合理懷疑尚未剔除前
    ，自不能為有罪之認定（最高法院九十四年度台上字第二０
    三三號判決參照）。次按，言論自由為人民之基本權利，憲
    法第十一條有明文保障，國家應給予最大限度之維護，俾其
    實現自我、溝通意見、追求真理及監督各種政治或社會活動
    之功能得以發揮。惟為兼顧對個人名譽、隱私及公共利益之
    保護，法律尚非不得對言論自由依其傳播方式為合理之限制
    。刑法第三百十條第一項及第二項誹謗罪即係保護個人法益
    而設。至刑法同條第三項對所誹謗之事，能證明其為真實者
    不罰，係針對言論內容與事實相符者之保障，並藉以限定刑
    罰權之範圍，非謂指摘或傳述誹謗事項之行為人，必須自行
    證明其言論內容確屬真實，始能免於刑責。惟行為人雖不能
    證明言論內容為真實，但依其所提證據資料，認為行為人有
    相當理由確信其為真實者，即不能以誹謗罪之刑責相繩，亦
    不得以此項規定而免除檢察官或自訴人於訴訟程序中，依法
    應負行為人故意毀損他人名譽之舉證責任，或法院發現其為
    真實之義務，業經司法院釋字第五０九號解釋在案。
三、本案經訊被告丙○○固坦承於雅虎奇摩知識網上撰寫有關築
    夢基金會之勞資問題及性騷擾等文字內容，惟矢口否認有何
    誹謗犯行，辯稱：勞資問題是其親身經歷，且亦有其他同事
    有相同情況，是其傳述為事實，性騷擾問題，於網路上所載
    離職員工控訴內容，則是轉載離職同事甲○○提供原登於其
    家族文章之親身經歷，另文中所指「想偷摟女同事…說女同
    事對他有意思…」，則是聽聞築夢基金會離職員工戊○○以
    MSN網路聊天方式所述同事乙○○之遭遇及感覺，因與甲○○所提供網路文章內述及類似不愉快之騷擾，其認即屬性騷
    擾，是其為公益及職場健康環境，及提醒新人避免職場陷阱
    而撰寫，並無誹謗之故意等語。
四、經查，築夢基金會成立宗旨在鼓勵青年多自我充實、參與社
    會、關懷海內外事務，最近幾年活動均係陸委會、教育部補
    助，主要經費來自外界捐贈一情，業據告訴人自陳在卷，顯
    見築夢基金會本身之運作與公益息息相關，而職場安全，更
    事涉社會青年學子求職資訊，若傳述屬實，自係可受公評之
    事。而本案有關被告撰寫有關築夢基金會「如果築夢基金會
    (全名應該是：築夢教育基金會吧)~基金會常已員工試用期
    方式每1~3個月試用期滿就把員工趕走～並且亂扣薪水～受
    害人一堆，公司老闆又"低"報勞保～沒給薪水明細表～遲發
    薪水～未給解雇金～簽不平等合約～扣薪水～等等問題～還
    連搬好幾次辦公室！可能是躲員工的告訴吧～要怎麼辦～向
    勞工局申訴??? 更嚴重的是～受害人約十人～且都是在一～
    三個月內離職的……」等內容，業據被告供証低報勞保、薪
    資明細表、遲發薪水、簽不平等合約（原已議妥任職約八月
    ，嗣要求簽署一年合約，否則賠款不成而離職）等薪資問題
    均是其自身經歷，且亦聽聞其他同事均有相同遭遇，第一次
    離職後，知築夢基金會有搬過幾次辦公室等情（原審卷第六
    十四～六十五頁審判筆錄）；核與告訴人丁○○先結証稱：
    被告第一次約於八十八年七月至九月任職二個月，九十四年
    六、七月任職不到一個月，並坦承僅文字記載中低報勞保及
    遲發薪水是事實外，餘均否認，且稱低報方式是依與被告口
    頭協議所為（同上卷第五十頁審判筆錄），惟經証人甲○○
    結証稱其任職九十二年九月至十一月期間，亦有薪資短少、
    拒給明細之問題，另其亦聽聞其他離職員工潘靚緯、傅婷媺
    亦同（同上卷第六０頁審判筆錄），告訴人嗣亦坦承與証人
    甲○○有為遲給薪資、扣薪水及無時間寫予明細等發生之不
    愉快（同上卷第五十三頁審判筆錄、台北地院九十六易九二
    一卷九十六年六月廿一審判筆錄第十二～十五頁）；另証人
    潘靚緯於台北地院九十六易九二一號被告甲○○案件中亦証
    陳：其於九十二年八、九月任職，十月離職，薪資亦是遲給
    ，且無明細，故不知有無短給，另所知之前同事沈靜宜亦僅
    任職約十天，同處之同事亦均任職很短（該卷九十六年六月
    廿一審判筆錄第廿一～廿四頁），參以本案証人孫瑋玲任職
    五個月（本院九十六年八月九日審判筆錄第三頁）、証人乙○○亦僅任職一個半月（本院九十七年七月十日審判筆錄第
    三頁），則被告以多數員工均僅到職三月不到即離職，並多
    有遲發薪資、不給薪資明細、扣款等情，而撰文前開有關薪
    資問題，即屬事實而非杜撰，至告訴人既自陳為基金會負責
    人，並由其申報勞保、發給薪資，則何以未依法申報勞保薪
    資？且未依勞基法規定發給薪資明細及按時給付薪資？況前
    來任職者，依其基金會宗旨，多為青年學子，其基金會所給
    薪資不高，且員工任職期短，既非巨額薪資，竟多數有遲發
    現象，復不予明細供核，低報勞保，均非合法，甚且以電話
    告知員工（甲○○）將獎金與加給以於上班期間請吃飯之款
    項扣抵（台北地院九十六易九二一卷九十六年六月廿一審判
    筆錄第十五頁），又何能實現其基金會宗旨？另其所稱因出
    國致未即時發給或無時間好好寫給明細云云，更係飾卸推諉
    之詞，告訴人之指訴何能憑信？
五、再查，被告所辯網路上所載離職員工控訴內容，是轉載離職
    同事甲○○提供原登於其家族文章之親身經歷一節，核與證
    人即築夢基金會離職員工甲○○於原審結證稱：被告於九十
    四年八月廿七日寄電子郵件，稱有勞資糾紛問題，欲結合被
    害人力量，希望不要再有被害人，其即以電子郵件回覆，被
    告所刊登之文章，其中提到Ａ小姐部分，即其所提供，內容
    係其本人親身或其他員工之經歷一致，而甲○○更証陳：文
    中所述「在言語上有被性騷擾的感覺」，係指某次製作文件
    時，告訴人可能覺的某些字特別重要，強調這些字要加粗、
    加黑，後來又重覆一次說，又粗、又黑、又大，且表情讓其
    覺得很不舒服；另「董事長連續好幾天天瘋狂打電話到我公
    司，說我過河拆橋，忘恩負義，還打來向我同事毀謗我的名
    譽，說我對不起他之類的：：」，係告訴人一再打電話至其
    新任公司騷擾，其並有至派出所備案；至「前一名員工求去
    被語帶威脅地說：你那家公司我認識很多人啦！大家相度ㄟ
    到…」部分，則係築夢基金會員工潘靚緯於離職時所轉述等
    語（原審卷第五十六～六十三頁審判筆錄），並有其當庭所
    提與被告往來之電子郵件列印資料在卷可佐。而告訴人亦自
    陳：其會糾正員工製作文件時排版上的錯誤，例如文章標題
    或是任何文件、文章要強調的部分，用粗黑體標示或放大，
    其可能有對甲○○說過類似的話，其對很多員工都說過等語
    （同上卷第筆錄第五十二、五十三頁），自堪信證人甲○○
    指證告訴人曾對其說加粗、加黑等字眼，應屬非虛，則告訴
    人以男性主管之身分，對女性員工甲○○強調加粗、加黑，
    令甲○○產生不舒服感覺，而認有性騷擾情事，則與常情無
    悖。另打電話至証人甲○○新任公司一事，告訴人亦坦承：
    有二次打電話至甲○○辦公室，一次是告知薪水已匯，第二
    次是請他不要再騷擾我，但第二次是其同事接電話，請其同
    事轉告（原審卷第五十三頁審判筆錄）一情，惟衡諸常情，
    告訴人第二通電話既是要証人甲○○勿再騷擾，則應是本人
    接聽後方才告知，然告訴人竟要其同事轉告，如不陳述其所
    稱之騷擾始末，如何請人轉告？又告訴人既知証人甲○○手
    機號碼，並於甲○○離職後亦曾以手機聯繫（原審卷第五十
    三頁第廿二行審判筆錄），則何以要其勿騷擾之私事，不以
    手機聯絡，反倒電請新公司同事轉告？是証人甲○○稱係告
    訴人多次電告其主管或同事說其是非，且其曾自行接獲電話
    ，告訴人旋即掛斷，其因不堪其擾，乃至派出所報案（同上
    卷第六十一、六十二頁審判筆錄），並有博愛派出所九十二
    年十二月廿二日警員工作紀錄簿影本一件在卷可按，是如非
    確有其事，証人甲○○當不致至警局備案，且報案當時距本
    案其告訴，事隔三年餘，當時尚無從得知今會遭告訴預為備
    案存証，是証人甲○○所証，可堪信為真實。至被告於文章
    中轉述甲○○所言：「前一名員工求去被語帶威脅地說：你
    那家公司我認識很多人啦！大家相度ㄟ到…」乙節，亦據証
    人潘靚緯於台北地院九十六易九二一號被告甲○○案件中結
    証確有其事（本院卷附該案影卷九十六年五月十日審判筆錄
    第廿三頁），是甲○○所載前情亦非子虛。況此部分內容係
    甲○○所提供，而觀之卷附甲○○回覆被告之電子郵件，其
    內容尚主動提及有至警察局備案、必要時得請另外二位員工
    作證等詞，則依其所述內容，被告辯稱其有相當理由確信其
    為真實，尚非不可採信。
六、末查，被告辯稱文中所指「想偷摟女同事…說女同事對他有
    意思…」，則是聽聞築夢基金會離職員工戊○○所述同事乙○○所陳事實一節，証人戊○○僅証稱於離職後仍與被告及
    乙○○以MSN網路聊天聯繫，聊些抱怨的事，但對聯繫內容
    甚對切身之薪資，及遭罵哭之事，均以不記得迴避（本院九
    十六年八月九日及九十七年二月廿七日審判筆錄），另証人
    乙○○亦坦承有與被告及証人戊○○有以MSN網路聊天聯繫
    ，然同以不記得、不太清楚、忘記了等語迴避，惟審理中，
    對「問：有無向戊○○談過丁○○好像要抱你，讓你感覺不
    太舒服？答：我不太記得有沒有跟她討論過，但最後是說沒
    有。問：只是問你有無與同事討論過，而不是問你最後下的
    結論，你事後覺得不算是另一回事，究有無討論過？答：可
    能是你說的那個樣子…可能私底下有討論過老闆不好啊什麼
    的…老闆龜毛…但我記憶中沒有覺得不舒服」等語，已透露
    端倪，嗣並經被告選任辯護人質疑証人乙○○於開庭前於庭
    外與告訴人之接觸，証人乙○○於告訴人在庭時，僅陳稱其
    與告訴人接觸內容為打招呼、寒喧、問候，經訊有無討論本
    案？卻停止敘述，經審判長隔離告訴人至庭外後，証人乙○○即証陳其與告訴人於庭外討論本案內容為：「有談論到案
    件的重點他覺得是騷擾的部分，他想跟我確認一下他究竟有
    沒有讓我覺得受到騷擾。他說我們在離職的時候，他有…，
    他那時候說在工作的時候，可能會有一些開玩笑的言語，他
    不確定這個言語是否會對女性員工構成性騷擾，他強調那只
    是一個開玩笑的話」等情，証人乙○○既因告訴人在庭與否
    ，而有不同表現，則足認証人乙○○前此之迴避証述，已遭
    告訴人污染。又証人乙○○因長期在外就學，幾經本院聯繫
    方於日前返國到庭，告訴人尚不知其已返國，然於庭外見之
    ，竟即與証人討論本案相關情節，並自為敘及其在工作時可
    能會有開玩笑言語，其亦不確定是否對女性員工構成性騷擾
    ，並強調只是開玩笑等語，亦足証其於職場確有不當言行，
    方向証人求証並強調無性騷故意，以影響其作証態度及內容
    。參以証人乙○○自陳其入築夢基金會，係因參加基金會活
    動，即以電話主動請其入基金會，而與告訴人尚有情誼，本
    案又時隔數年，其為迴避，非無可能，惟其既與証人戊○○
    於離職後仍與被告以以MSN網路聊天聯繫，討論抱怨告訴人
    之行止，則如若二証人所述，與告訴人相處均屬正常，則又
    有何可於離職後聯繫抱怨？是被告辯稱因前有甲○○所提供
    網路文章述及類似不愉快之騷擾，佐以戊○○以MSN網路聊
    天方式所述同事乙○○之遭遇及感覺，認有相當理由確信其
    為真實者，即可採信。
七、綜上，本案被告於雅虎奇摩知識網上撰寫有關築夢基金會之
    勞資問題及性騷擾等文字內容，勞資問題係屬真實，而性騷
    擾部分，復有相當理由確信其為真實者，則其辯稱無誹謗故
    意，揆諸前揭解釋說明，自不得以誹謗罪相繩。本案原審就
    被告撰寫薪資及轉載甲○○所提供網路文章部分，為不另為
    無罪之諭知，理由要無不當，公訴人依告訴人請求上訴指摘
    原判決不另無罪部分調查不完全，認應併為有罪判決，顯無
    理由；另對有關文中所指「想偷摟女同事…說女同事對他有
    意思…」一語，以非同時任職（九十二年任職）之甲○○証
    述無印象聽聞此事（被告指乙○○九十四年七、八月離職時
    ），及被告未能提供証人乙○○年籍、地址傳証暨依被告所
    供係戊○○轉述，且乙○○無法確定這哪類的騷擾，而認乙○○未明確告知被告性騷擾，即為被告有罪判決，其認事用
    法，容有未洽，乃被告上訴指摘，為有理由，原判決既有前
    述採証可議，自應由本院撤銷改判，以免冤抑並維言論自由
    。
八、據上論斷，應依刑事訴訟法第三百六十九條第一項前段、第
    三百六十四條、第三百零一條第一項，判決如主文。
本案經檢察官林秀濤到庭執行職務。
中    華    民    國   九十七   年   七   月   廿四   日
                  刑事第六庭審判長法  官  林堭儀
                                  法  官  郭豫珍
                                  法  官  陳玉雲
以上正本證明與原本無異。
不得上訴。
                                  書記官  陳思云
中    華    民    國    97    年    7     月    28    日
附件：
臺灣臺北地方法院檢察署檢察官聲請簡易判決處刑書
                                       95年度偵字第24772號
      被      告  丙○○  男  30歲（民國○○年○月○○日生）
                          住臺北市○○區○○路140巷7之4號3
                          樓
                          國民身分證統一編號：Ｚ000000000號
  上列被告因妨害名譽案件，業經偵查終結，認為宜聲請以簡易判
  決處刑，茲將犯罪事實及證據並所犯法條分敘如下：
            犯罪事實
  一、丙○○前為財團法人築夢教育基金會（下稱築夢基金會）員
      工，於民國94年7間離職，丁○○則為築夢基金會負責人。
      丙○○於民國95年9月2日，基於散布於眾之意圖，在臺北市
      中山區○○路140巷7-4號3樓住所，利用電腦連接網際網路
      ，以帳號：「chaochank」登入不特定人均可連接閱覽之雅
      虎奇摩知識網（http://tw.knowledge.yahoo.com/），再以
      「popchank」、「匿名」等暱稱，接續發表4篇標題為「築
      夢基金會的勞資問題及被性騷擾問題請教」、「築夢基金會
      遲發薪水該怎麼辦」、「築夢基金會老闆性騷擾」、「趙少
      康前助理成立的築夢基金會勞資問題及性騷擾，可以找趙委
      員申訴嗎」之文章，傳述：「築夢基金會…公司老闆又…想
      偷摟女同事…說女同事對他有意思（性騷擾）…簽不平等合
      約…還連搬好幾次辦公室！可能是多員工的告訴吧…時常在
      言語上有被性騷擾的感覺…前一名員工求去被語帶威脅地說
      ：你那家公司我認識很多人啦！大家相度ㄟ到…」等足以毀
      損丁○○名譽之文字。嗣經丁○○於95年1月2日查知，始報
      警循線緝獲。
  二、案經丁○○訴由臺北市政府警察局大安分局報告偵辦。
            證據並所犯法條
  一、訊據被告丙○○雖不否認撰寫前揭文字並散布於眾，然矢口
      否認有何前揭犯行，辯稱：部分文章內容係由築夢基金會另
      一離職員工孫博俞（另行為不起訴之處分）所提供，我是陳
      述事實云云。經查：被告前揭犯行，業據告訴人丁○○指訴
      歷歷，並有前揭文字網路列印單1份在卷可稽。雖孫博俞當
      庭坦承提供部分文字內容，然丙○○自孫博俞處取得相關資
      料後，對於孫博俞所陳述之內容，並無任何查證或詢問告訴
      人意見之舉動，亦為被告當庭承認。再者，雅虎奇摩知識網
      之交流性質，是一種新型態的網路資訊交流服務，提供使用
      者面對日常生活、學習或專業方面的疑問，可以向其他網路
      使用者請教，或是回答其他使用者提問的一種服務平台。則
      被告之真意若係將個人遭遇之法律問題尋求其他網路使用者
      協助，於張貼個人情況時，大可僅陳述相關事實，卻於不辨
      孫博俞陳述內容真偽之情形下，未經查證，即驟然將之於網
      路上散布於眾，而其內容顯然又足以貶損告訴人之名譽，難
      認被告係以善意發表言論，犯嫌已堪認定。
  二、所犯法條：被告所為係犯刑法第310條第2項之加重誹謗罪嫌
      。
  三、依刑事訴訟法第451條第1項聲請逕以簡易判決處刑。
      此    致
  臺灣臺北地方法院
  中    華    民    國    95    年    11    月    29    日
                            檢  察  官    林  冠  佑
  本件正本證明與原本無異
  中    華    民    國    95    年    12    月    8     日
                            書  記  官
  附錄本案所犯法條全文
  中華民國刑法第310條
  (誹謗罪)
  意圖散布於眾，而指摘或傳述足以毀損他人名譽之事者，為誹謗
  罪，處1年以下有期徒刑、拘役或500元以下罰金。
  散布文字、圖畫犯前項之罪者，處2年以下有期徒刑、拘役或1千
  元以下罰金。
  對於所誹謗之事，能證明其為真實者，不罰。但涉於私德而與公
  共利益無關者，不在此限。
  本件係依刑事訴訟法簡易程序辦理，法院簡易庭得不傳喚被告、
  輔佐人、告訴人、告發人等出庭即以簡易判決處刑；被告、被害
  人、告訴人等對告訴乃論案件如已達成民事和解而要撤回告訴或
  對非告訴乃論案件認有受傳喚到庭陳述意見之必要時，請即另以
  書狀向簡易法庭陳述或請求傳訊。


司法院資訊處製作；財團法人民間司法改革基金會備份。
